最高法院民事判決　　　　　　　　　 110年度台上字第1557號
上　訴　人　華南商業銀行股份有限公司

法定代理人　張振芳
訴訟代理人　劉宗欣律師
　　　　　　馮達發律師
　　　　　　施汝憬律師
被 上訴 人　耀宏科技股份有限公司

法定代理人　葉志宏
訴訟代理人　黃蕙芬律師
上列當事人間請求損害賠償事件，上訴人對於中華民國109 年10
月20日臺灣高等法院第二審更審判決（108年度重上更二字第146
號），提起上訴，本院判決如下：
    主  文
原判決廢棄，發回臺灣高等法院。
    理  由
一、本件上訴人主張：被上訴人於民國97年11月17日與伊簽立系
    統建置合約（下稱系爭契約），以總價新臺幣（下同）2,30
    0 萬元承攬建置伊銀行之報表管理系統（下稱系爭系統），
    合意展延履約期限至99年11月30日。詎被上訴人未經授權使
    用訴外人台灣國際商業機器股份有限公司（下稱IBM 公司）
    之CMOD中介軟體（下稱CMOD軟體），且延長期限屆至，仍有
    3 份對帳單及公職人員財產申報等功能未完成開發（下稱系
    爭項目），伊乃於101年2月22日終止系爭契約，自得請求被
    上訴人賠償系爭項目查詢、列印作業人力成本等損害900 萬
    元及遲延罰款等情。爰依系爭契約第16條第1 款、第17條約
    定，求為命被上訴人給付900萬元及自99年12月1日起至 101
    年2月22日止，每日按2,300萬元之1/1000計算遲延罰款之判
    決（未繫屬本院者，不予贅述）。
二、被上訴人則以：兩造就系爭契約爭議已達成和解，由上訴人
    自行向IBM公司採購CMOD軟體，並扣減伊報酬800萬元，另系
    爭項目以250 萬元辦理減價驗收扣除款及違約金，上訴人不
    得再依系爭契約請求。且伊縱有遲延，上訴人重新招標費用
    僅1,300萬元，未受900萬元損害，遲延罰款亦屬過高等語，
    資為抗辯。
三、原審維持第一審所為上訴人上開敗訴部分之判決，駁回其上
    訴，係以：被上訴人於97年11月17日與上訴人簽訂系爭契約
    ，並合意展延履約期限至99年11月30日。被上訴人屆期仍未
    完成系爭項目且迄未取得IBM 公司就CMOD軟體之授權，為兩
    造所不爭，並有系爭契約等可稽。按和解有使當事人所拋棄
    之權利消滅及使當事人取得和解契約所訂明權利之效力，民
    法第737條定有明文。查上訴人所屬人員林倩妃於100年8 月
    26日以電子郵件（下稱郵件）向被上訴人提出要約：「…CM
    OD（軟體）授權費用IBM已與本行（即上訴人）商議以800萬
    含稅價採購，如…耀宏（即被上訴人）可接受，將從專案（
    即系爭契約）總費用中扣除」等語，經被上訴人於同年月30
    日承諾，嗣上訴人再於同年9 月23日以郵件表示：「經理指
    示違約金及減價驗收扣除金額以300 萬元計」等語，並自承
    於同年11月12日以電話告知變更其要約為：「本部相關人員
    協商同意減價驗收扣減金額調整為250 萬，請耀宏速回覆」
    等語，被上訴人於翌日以郵件承諾：「本公司願依…原總價
    中以$800萬元（含稅）購買IBM CMOD軟體授權，並以$250萬
    元計算所有減價驗收事扣除款及違約金」等語，上訴人則確
    認函覆稱：「11月底前務必提供&修改，並run完華銀內部驗
    收程序」等語，有上開郵件在卷，可見兩造於100 年11月13
    日就系爭契約達成和解，被上訴人僅須自報酬中扣除800 萬
    元及250 萬元，並無因未獲授權或未完成系爭項目，而有損
    害賠償或給付罰款事由。另上訴人所提IBM公司101年11月 5
    日函所稱未與兩造達成CMOD軟體授權協議等語，僅說明被上
    訴人未購買該軟體，請上訴人通知補正，未以該授權協議須
    三方合意為必要。被上訴人固曾於100年8月17日以郵件向上
    訴人表示：「目前我們正盡力向IBM 取得CMOD完整授權…希
    望…貴行跟IBM購買CMOD，將採購金額（含稅）壓在735萬元
    以內」等語，惟上訴人副理王慧珍於同日郵件稱：「（被上
    訴人）倘未於100年8月底前提出可行方案，本行（即上訴人
    ）將放棄本案」等語，其收信人為IBM 公司杜文宗，且係上
    訴人已開始與IBM 公司討論授權事宜，自無與被上訴人三方
    協議之意。再者，上訴人主張IBM公司同意以750萬元提供50
    00使用者之CMOD軟體授權，僅有800人為經常使用者（Frequ
    eyt users），4200人為非經常使用者（Infrequent  users
    ），不符上訴人需求，兩造及該公司就使用CMOD軟體授權人
    數之必要之點未達意思表示合致，兩造未成立和解云云，固
    提出其等往來郵件為證。惟查上開郵件在100年8月30日前者
    ，係兩造與IBM 公司磋商授權人數經過，不影響兩造嗣後之
    意思合致；在同年11月13日以後者，則係上訴人要求被上訴
    人單獨與IBM公司協談，另被上訴人101年1月9日、同年2月7
    日以郵件詢問上訴人欲取得IBM 公司授權人數及將與該公司
    續行協商等語，亦與兩造和解契約成立無關。況兩造成立和
    解，無需與IBM公司三方合意為前提，上訴人復於100年8 月
    26日郵件表示其與IBM公司達成800萬元授權費用，經被上訴
    人於同年月30日承諾，益證上訴人獲得授權人數若干，亦非
    兩造達成和解合意必要之點。縱獲得授權人數，為未經表示
    之非必要之點，惟上訴人未依民法第153條第2項規定舉證其
    與IBM 公司間就授權人數未完成合意，與被上訴人間即不能
    達成和解契約合意，仍應認兩造成立和解。又依上訴人自行
    整理「CMOD軟體授權問題處理過程紀錄」之記載、100 年10
    月20日函稱：「本行為使本案能順利結案，竭盡所能經歷 4
    個月及多達30餘次不斷與IBM 公司進行協商談判…貴我雙方
    之前初步協商」等語，自承林倩妃以郵件代其為意思表示，
    而為兩造成立和解契約之媒介，縱其未被授與代理權，亦無
    礙兩造和解契約之成立。綜上，兩造既已成立和解契約，上
    訴人依系爭契約約定，請求被上訴人給付900 萬元，及自99
    年12月1日起至101年2月22日止，每日按2,300萬元之1/1000
    計算之遲延罰款，為無理由，不應准許等詞，為其判斷之基
    礎。
四、查上訴人副理王慧珍100年8月17日除以郵件向IBM 公司稱：
    若未能於同月底提出可行方案，上訴人將放棄本案等語（見
    一審卷㈠第302、303頁）外，另其亦於同日以郵件向收件者
    為Thomas@s-team.com.tw 稱：「若至8月底三方皆尚無法達
    到共識，可能需要做一了斷」等語，而依被上訴人所發郵件
    記載，上開收件者似為被上訴人法定代理人葉志宏（見同上
    卷第298、180頁），原審徒以王慧珍前者郵件，謂上訴人僅
    出面與IBM公司談妥即足，無由兩造與IBM公司三方協議之意
    思，已嫌速斷。次按解釋當事人所立契約之真意，應以當時
    之事實及其他一切證據資料為其判斷之標準，不能拘泥其於
    書信使用文字或截取其中一二語，任意推解致失真意。又當
    事人對契約必要之點意思表示一致，契約始能成立，此觀民
    法第153條規定即明。查兩造與IBM公司於100年5月5 日、同
    年月19日召集CMOD軟體授權會議紀錄記載：「本報表系統（
    即系爭系統）專案於…2009年安裝…，目前已上線…95% 全
    行報表，供全行查閱使用」、「華南銀行（即上訴人）說明
    本專案於民國97年規劃之範圍為全行所使用…，目前全行使
    用人數為7000人」等語；另王慧珍於同年6月23日兩造與IBM
    公司三方會議中稱：「按照合約是…全行的報表…當時是沒
    有限定幾個人用」等語，IBM 公司法務代表則稱：「…確認
    全行使用7000個name-user 、透過耀宏（即被上訴人）就結
    案」等語（見原審重上卷㈠第155頁、一審卷㈠第276頁、卷
    ㈡第48、49頁）；王慧珍同年8 月17日以郵件向被上訴人稱
    ：「…已盡力降低本行User數至5000人，但IBM 仍要價1200
    萬，至今談不攏…若至8 月底三方皆尚無法達到共識，可能
    需要做一了斷」等語；上訴人同年10月20日函記載：「…本
    行…不斷與IBM公司進行協商…三方同意以新臺幣800（下同
    ）萬元採購5000人之使用授權，該項費用將於全案驗收付款
    全額中扣抵支付IBM 公司…惟貴公司仍堅不接受」等語（見
    一審卷㈠第34、298頁），被上訴人於100年11月29日向上訴
    人表示：「有關CMOD之實際購買費用與使用人數…業經貴我
    雙方…達成…協議」等語（見一審卷㈠第366 頁），兩造與
    IBM 公司似就CMOD軟體授權金額及人數進行多次協商，上訴
    人一再表示須三方共識或三方同意該金額及人數，並於系爭
    契約驗收付款中扣抵授權費用等語，被上訴人似亦不爭執授
    權使用人數為兩造和解內容，則能否謂IBM 公司同意授權使
    用人數及金額，非兩造間就系爭契約成立和解之必要之點？
    已非無詳加研求之必要。再者，原審認被上訴人以100 年11
    月13日郵件與上訴人達成和解之合意，該郵件記載：「有關
    …（系爭契約）減價驗收事宜，本公司願依…原總價中以$8
    00萬元（含稅）購買IBM CMOD軟體授權，並以$250萬元計算
    所有減價驗收扣除款及違約金，請貴行安排後續相關驗收事
    宜」，上訴人承辦人林倩妃於同年月16日郵件覆稱：「…驗
    收文件麻煩陸續提供給我，11月底前務必提供&修改，並run
    完華銀（即上訴人）內部驗收程序」等語（見一審卷㈠第18
    3、184頁），似見兩造就上訴人自總價中扣除800 萬元以取
    得CMOD軟體授權，亦屬系爭契約減價驗收程序之一部。而依
    王慧珍100年8月17日郵件、上訴人同年10月20日函記載：「
    已盡力降低本行User數至5000人，但IBM 仍要價1200萬」、
    「本行…不斷與IBM公司進行協商…三方同意以新臺幣800（
    下同）萬元採購5000人之使用授權」等語（見一審卷㈠第29
    8、34、35頁），IBM公司就CMOD軟體授權金額似索價約 800
    萬元、1,200 萬元，占系爭契約總價約三至五成，上訴人所
    需授權人數高達5000至7000人，上訴人是否可能同意無論是
    否取得IBM 公司授權使用CMOD軟體，系爭契約其餘工作項目
    仍減價驗收？又上訴人於100年11月23日郵件告知：「IBM提
    出的授權模式/ 人數不符本行（即上訴人）現行作業需求…
    請貴公司（即被上訴人）自行與IBM 公司協商」等語，被上
    訴人旋於同年月29日、同年12月9日、20日、101年1月9日、
    同年2月7日，多次向上訴人詢問IBM 公司授權問題為何，表
    示將續與IBM公司協商，並請IBM公司及訴外人北祥股份有限
    公司提供CMOD軟體報價（見一審卷㈠第366 頁、卷㈡第12、
    13頁、卷㈠第202至204頁），倘兩造確於100 年11月13日達
    成和解，何以被上訴人其後仍繼續履約及與IBM 公司等洽商
    CMOD軟體授權？亦滋疑問。原審未詳為調查審認，僅擷取兩
    造郵件之片斷，遽謂兩造已就系爭契約達成和解，進而為不
    利上訴人之判斷，自有可議。上訴論旨，指摘原判決違背法
    令，求予廢棄，非無理由。
五、據上論結，本件上訴為有理由。依民事訴訟法第477條第1項
    、第478條第2項，判決如主文。
中    華    民    國   111    年    4     月    27    日
                      最高法院民事第八庭
                          審判長法官  陳  玉  完  
                                法官  陳  麗  玲  
                                法官  黃  書  苑  
                                法官  謝  說  容  
                                法官  周  舒  雁  
本件正本證明與原本無異
                                      書  記  官 
中    華    民    國   111    年    5     月    4     日